臺灣臺南地方法院柳營簡易庭民事判決
111年度營簡字第166號
原      告  台新國際商業銀行股份有限公司

法定代理人  尚瑞強  
訴訟代理人  林錦輝律師
被      告  許麗霞（即許崑模、許王秋梧之繼承人）


            許美雲（即許崑模、許王秋梧之繼承人）

            許登財（即許崑模、許王秋梧之繼承人）

兼上三人之
訴訟代理人  許進義（即許崑模、許王秋梧之繼承人）



上列當事人間請求撤銷遺產分割登記事件，本院於民國111年4月
21日言詞辯論終結，判決如下：
    主  文
一、原告之訴駁回。
二、訴訟費用新臺幣4,080元由原告負擔。
    事實及理由
一、原告起訴主張：
　㈠被告許美雲前向原告申辦現金卡，然未依約還款，至今尚積
    欠原告新臺幣（下同）372,588元及其利息未清償，名下亦
    無財產可供執行，有臺灣士林地方法院104年度司執字第665
    03號債權憑證可稽。訴外人即被繼承人許崑模於民國101年1
    1月11日死亡，遺有如附表所示之遺產(下稱系爭遺產)，被
    告許美雲未拋棄繼承而為許崑模之繼承人，自得繼承許崑模
    之遺產。
　㈡然而被告4人於101年11月26日為系爭遺產之分割協議(下稱系
    爭遺產分割協議)，將系爭遺產均歸由被告許登財繼承，並
    由被告許登財辦理系爭遺產之分割繼承登記，而取得系爭遺
    產之所有權，被告許美雲不為繼承登記而未分得系爭遺產，
    其為遺產分割協議之處分行為，係以財產為標的且無償之行
    為，使其自身陷於無資力而有害原告權利，原告自得依民法
    第244條第1項、第4項規定，請求撤銷系爭遺產分割協議、
    就如附表編號1-2所示土地所為之分割繼承登記行為及就如
    附表編號3所示建物所為之變更納稅義務人登記之物權行為
    ，並請求被告許登財塗銷如附表編號1-2所示土地於101年11
    月28日所為之所有權移轉登記，及請求被告許登財應就如附
    表編號3所示建物之納稅人變更登記應予塗銷等語，並聲明
    ：
　　1.被告就被繼承人許崑模所遺如附表編號1-2所示土地，於1
      01年11月26日所為遺產分割協議之債權行為，及於101年1
      1月28日所為登記原因為分割繼承之物權行為應予撤銷。
　　2.被告就被繼承人許崑模所遺如附表編號3所示建物，於101
      年11月26日所為分割協議之債權行為及變更納稅義務人登
      記之物權行為，均應予撤銷。
　　3.被告許登財就如附表編號1-2所示土地(起訴狀誤載為「房
      地」)於101年11月28日之登記原因為分割繼承之所有權移
      轉登記應予塗銷。
　　4.被告許登財就如附表編號3所示建物於臺南市佳里稽徵所
      所為之納稅義務人變更登記應予塗銷。
二、被告則均以：許崑模雖不識字，但於生前已表示財產要給被
    告許登財，理由是因為都是由被告許登財在照顧許崑模及其
    配偶許王秋梧，被告許麗霞、許美雲、許進義不可能去分遺
    產，因為沒有去照顧許崑模、許王秋梧，許崑模的醫療費用
    、生活費用已經超過系爭遺產的價值，都是被告許登財所支
    付的等語，資為抗辯。並均聲明：駁回原告之訴。
三、本院之認定：
　㈠經查，被告許美雲尚積欠原告372,588元及其利息未清償，且
    其資力不足以清償對原告之債務，有臺灣士林地方法院104
    年度司執字第66503號債權憑證在卷可參（見營簡卷第23-33
    頁）。又被繼承人許崑模於101年11月11日死亡，遺有系爭
    遺產，被告及許崑模之配偶許王秋梧均未拋棄繼承，而均為
    許崑模之繼承人；被告與許王秋梧於101年11月27日為系爭
    遺產分割協議，約定系爭遺產均由被告許登財繼承，其餘被
    告未分得系爭遺產，並於101年11月28日辦理如附表編號1-2
    所示土地之分割繼承登記，並變更如附表編號3所示建物之
    納稅義務人，許王秋梧嗣於110年3月9日死亡等事實，有被
    繼承人許崑模之除戶謄本、被告之戶籍謄本、許王秋梧之戶
    籍謄本（見營簡卷第59-63頁）、許崑模及許王秋梧之繼承
    系統表（見營簡卷第191、193頁）、本院柳營簡易庭民事紀
    錄科查詢表【僅有被告許登財陳報許崑模之遺產清冊紀錄，
    查無其他被告或許王秋梧與許崑模之家事事件案件繫屬紀錄
    】（見營簡卷第89-91頁）、臺南市佳里地政事務所111年2
    月18日所登記字第1110015301號函暨101年11月28日土地登
    記申請書、繼承系統表、系爭遺產分割協議書、遺產稅免稅
    證明書、戶籍謄本、許王秋梧及被告之印鑑證明、切結書（
    見營簡卷第111、117-136頁）、如附表編號1-2所示土地之
    土地第一類謄本（見營簡卷第83-88頁）、如附表編號3所示
    建物之臺南市政府財政稅務局房屋稅籍證明書（見營簡卷第
    110頁）在卷可憑，且為被告所不爭執，上述事實應堪認定
    。
　㈡按債務人所為之無償行為，有害及債權者，債權人得聲請法
    院撤銷之，固為民法第244條第1項所規定。又按民法第244
    條第1、2項所稱之無償或有償行為，係以債務人與第三人間
    之行為有無互為對價關係之給付為其區別標準。又所謂「害
    及債權」，乃指債務人之行為，致「積極的減少財產」，或
    「消極的增加債務」，因致債權人之債權未能獲得清償者而
    言。則債權人如依民法第244條第1項規定，訴請撤銷債務人
    所為之無償行為者，自須具備下列要件：⑴為債務人所為之
    法律行為；⑵其法律行為有害於債權人；⑶其法律行為係以財
    產權為目的。債權人對於債務人所為之無償行為，如欲聲請
    法院予撤銷，必先證明債務人所為之行為，係以財產權為目
    的之法律行為，且為無償行為，自己之權利係因該項行為致
    受損害，否則即無撤銷權行使之可言。又按遺產繼承所形成
    的公同共有關係，因源自繼承法律關係，而具有濃厚之身分
    屬性。依諸我國家庭倫常，遺產之分配協議過程，往往包括
    被繼承人生前意願、繼承人對被繼承人扶養程度、繼承人對
    遺產取得或保存之協助、家族成員間感情、各繼承人個性、
    經濟狀況、財產情形、維持生活之須、祭祀義務之承擔等諸
    多因素，均摻雜其中折衝，始由全體繼承人達成最終協議結
    果。故遺產分割乃根基於繼承身分關係之高度人格權之行使
    ，為繼承人之共同行為，其間除形諸於外之財產分配外，常
    涵蓋繼承人間複雜的各種權利之行使、拋棄或義務的負擔、
    免除，不得僅以個別繼承人有無受分配遺產或其分配多寡，
    即謂有害於該繼承人債權人債權，而應由繼承人間協議之原
    委、過程及結果全面觀之。
　㈢另按當事人主張有利於己之事實者，就其事實有舉證之責任
    ，民事訴訟法第277條前段有明文規定。再按民事訴訟如係
    由原告主張權利者，應先由原告負舉證之責，若原告先不能
    舉證，以證實自己主張之事實為真實，則被告就其抗辯事實
    即令不能舉證，或其所舉證據尚有疵累，亦應駁回原告之請
    求。依上述舉證責任之規定及說明，債權人依民法第244條
    第1項之規定訴請撤銷債務人所為之詐害債權行為，應先舉
    證證明債務人所為者為「無償」之法律行為，且該無償行為
    「有害及債權」之事實，若債權人不能先舉證證實自己主張
    之「無償行為」、「有害及債權」事實為真實，則債務人就
    其抗辯事實即令不能舉證，或其所舉證據尚有疵累，亦應駁
    回債權人之請求。
　㈣原告本件雖主張被告與許王秋梧所為系爭遺產分割協議，為
    被告許美雲之無償行為云云。然查：
　1.被告抗辯被繼承人許崑模及其配偶許王秋梧生前均由被告許
    登財一人照顧之事實，業經證人即臺南市學甲區平和里里長
    陳學先於本院審理中證稱：許崑模生前是我的里民，我認識
    被告許登財、許麗霞、許進義、許美雲，被告許美雲較少看
    到，許崑模生前與許王秋梧同住，被告許登財同樣住學甲區
    ，沒有跟許崑模一起住，但都是由被告許登財在照顧許崑模
    ，我當時常遇到被告許登財；因為我是里長，當時常會去許
    崑模家中關心許崑模，許崑模生病都是由被告許登財載其看
    醫生，也會準備餐食給許崑模，許崑模腳有截肢行動不便，
    因許王秋梧本身腳也沒有力，沒辦法完全照顧許崑模，所以
    都是被告許登財幫忙，我不知道被告分配遺產，但我以前探
    視許崑模時，曾聽許崑模說其他子女只有假日才回來，平日
    都是被告許登財在照顧他，他覺得很虧欠被告許登財，所以
    要把土地過戶給被告許登財作為補償，許崑模說什麼我就聽
    進去，作證也是依照許崑模所述，我不會干涉被告如何分割
    遺產等語（見營簡卷第219-220頁），且原告亦不爭執被告
    許登財有上述扶養、照顧許崑模之事實。
　2.而證人陳學先之證述，核與被告辯稱許崑模於生前已表示要
    將遺產分予被告許登財乙節相符無違，則被告辯稱係因許崑
    模生前由被告許登財扶養、照顧，許崑模因此曾表示要將系
    爭遺產均歸由被告許登財，被告與許王秋梧遂協議將系爭遺
    產均歸由被告許登財繼承乙節，即屬有據。
　3.再依被告辯稱許崑模生前都是由被告許登財在照顧，其餘被
    告因為沒有照顧許崑模、許王秋梧，不可能去分遺產，許崑
    模的醫療費用、生活費用已經超過系爭遺產的價值，都是被
    告許登財所支付的等語，則被告與許王秋梧所為之系爭遺產
    分割協議，應係被告間基於被告許登財於許崑模生前扶養、
    照顧許崑模及其配偶許王秋梧等因素考量，故協議由被告許
    登財取得系爭遺產，以作為被告許登財過去代被告許美雲、
    許進義、許麗霞扶養、照顧許崑模之代價，形式上固使被告
    許美雲喪失依其法定應繼分得就系爭遺產所分配之利益，但
    同時亦減少被告許美雲對被告許登財所負之代償扶養債務，
    難認系爭遺產分割協議為不具對價性之無償行為，又原告未
    能舉證證明系爭遺產分割協議確為無償行為，從而，原告主
    張系爭遺產分割協議為被告許美雲所為之無償行為，應不足
    採。
四、綜上所述，原告依民法第244條第1項、第4項規定，請求撤
    銷被告與許王秋梧就系爭遺產所為之系爭遺產分割協議之債
    權行為及系爭遺產所為之繼承登記、變更納稅義務人登記之
    物權行為，並請求被告許登財塗銷如附表編號1-2所示土地
    之所有權移轉登記及如附表編號3所示房屋之納稅義務人變
    更登記，均無理由，應予駁回。
五、本件事證已臻明確，兩造其餘之攻擊或防禦方法及證據，經
    本院斟酌後，認為均不足以影響本判決之結果，爰不逐一論
    列，附此敘明。
六、按訴訟費用，由敗訴之當事人負擔，民事訴訟法第78條定有
    明文。本件第一審訴訟費用額即裁判費4,080元，爰依職權
    確定訴訟費用應由敗訴之原告負擔。　　
七、訴訟費用負擔之依據：民事訴訟法第78條。
中　　華　　民　　國　　111 　年　　5 　　月　　13　　日
　　　　　　　　　柳營簡易庭  法　官  陳郁婷
以上正本證明與原本無異。
如不服本判決，應於判決送達後20日內，向本院提出上訴狀並表
明上訴理由，如於本判決宣示後送達前提起上訴者，應於判決送
達後20日內補提上訴理由書（須附繕本）。
如委任律師提起上訴者，應一併繳納上訴審裁判費。
中　　華　　民　　國　　111 　年　　5 　　月　　17　　日
                              書記官  謝靜茹
【附錄：訴訟費用計算式】
裁判費（新臺幣）   4,080元
合計               4,080元
【附表：被繼承人許崑模遺產】
編號 遺產種類 遺產內容 權利範圍 1 土地 臺南市○○區○○○段00000地號 1/6 2 土地 臺南市○○區○○○段00000地號 1/4 3 建物 門牌號碼：臺南市○○區○○里○○○0號 （未辦理保存登記） 全部